【裁判字號】    90,訴,1600
【裁判日期】    901030
【裁判案由】    偽造文書
【裁判全文】
台灣台中地方法院刑事判決                          九十年度訴字第一六號
    公  訴  人  台灣台中地方法院檢察署檢察官
    被      告  甲○○
右列被告因偽造文書等案件，經檢察官提起公訴（八十九年度偵字第一九五五六號）
，本院判決如左：
    主    文
甲○○公司負責人，為納稅義務人以詐術逃漏稅捐，處有期徒刑肆月，如易科罰金，
以佰元折算壹日；又行使偽造私文書，足以生損害於公眾及他人，處有期徒刑肆月
，如易科罰金，以佰元折算壹日；偽造之「蔡炎崑」、「乙○○」之印章各壹顆，
及在「友丞公司支付八十七年度薪（工）資及伙食印領名冊表」上偽造之「蔡炎崑」
、「乙○○」印文各拾壹枚，均沒收。應執行有期徒刑柒月，如易科罰金，以佰元
折算壹日。緩刑年。偽造之「蔡炎崑」、「乙○○」之印章各壹顆，及在「友丞公
司支付八十七年度薪（工）資及伙食印領名冊表」上偽造之「蔡炎崑」、「乙○○」
印文各拾壹枚，均沒收。
    事    實
一、甲○○係設於台中縣霧峰鄉○○路一八七之三號一樓「友丞裝潢企業有限公司」
    （下稱友丞公司，現暫停營業）之負責人，為從事業務之人，且為納稅義務人及
    商業會計法所稱之商業負責人，明知友丞公司所僱用之臨時工人蔡炎崑、乙○○
    二人，其中蔡炎崑於八十七年度一月份至十月份，僅自友丞公司領得新台幣（下
    同）共約十二萬多元之薪資，而乙○○於八十七年度六月份至十二月份，僅自友
    丞公司領得共約十九萬八千元之薪資，竟意圖為友丞公司逃漏稅捐，於八十八年
    間申報友丞公司營利事業所得稅前，竟先行委請不詳姓名之人偽造蔡炎崑、乙○
    ○二人之印章後，再行在友丞公司「支付八十七年度薪（工）資及伙食印領名冊
    表」上，虛偽記載蔡炎崑於八十七年一月起至十月止，按月領取薪（工）資四萬
    元（總計四十萬元）、而乙○○於八十七年一月起至十月按月領取薪（工）資二
    萬五千元（總計二十五萬元），並持上開偽造之「蔡炎崑」、「乙○○」印章，
    在該「支付八十七年度薪（工）資及伙食印領名冊表」蓋章欄上，分別蓋用蔡炎
    崑、乙○○之印文各十一枚，而偽造蔡炎崑、乙○○名義之「支付八十七年度薪
    （工）資及伙食印領名冊表」之私文書；復在其業務上製作之文書即各類所得扣
    繳暨免扣繳憑單（屬商業會計法第十五條第一款之原始憑證），虛偽登載友丞公
    司於八十七年度共分別支付蔡炎崑、乙○○薪資各四十萬元、二十五萬元，且於
    八十八年間某日，在其業務上製作「營利事業所得稅結算申報書」上，填載友丞
    公司支付上開薪資之不實內容，再於八十八年間之某日，持上開登載不實之「支
    付八十七年度薪（工）資及伙食印領名冊表」、各類所得扣繳暨免扣繳憑單、及
    營利事業所得稅申報書，向財政部台灣省中區國稅局大屯稽徵所，申報友丞公司
    八十七年度之營利事業所得稅，足以使稅捐機關因友丞公司申報資料，於核對蔡
    炎崑、乙○○二人申報八十七年度綜合所得稅時，認為蔡炎崑、乙○○二人逃漏
    稅捐，而向渠等追繳，並於蔡炎崑、乙○○二人檢舉後，必須重新核定友丞公司
    所應繳納之營利事業所得稅，而使蔡炎崑、乙○○二人因上開資料，而遭致稅捐
    機關追繳稅款，足生損害於稅捐稽徵機關課稅之正確性、及蔡炎崑、乙○○二人
    ，而友丞公司因而逃漏營利事業所得稅八萬二千九百二十五元。嗣因蔡炎崑、乙
    ○○受稅捐稽徵所通知其補繳八十七年度之綜合所得稅款時，而向稅捐稽徵機關
    提出檢舉，始查知上情。
二、案蔡炎崑訴由台灣台中地方法院檢察署檢察官偵查起訴。
    理    由
一、訊據被告甲○○對於右揭事實，固不否認，惟辯稱：我根本不知道此事，是後來
    才知道，蔡炎崑、乙○○二人是我當時所僱用之臨時工人，他們是否實在領四十
    萬多元，我並不清楚，但根據蔡炎崑、乙○○他們所講的，他們沒有領那麼多錢
    ，至於為何會報說他們領薪資四十多萬元，我也不清楚，蔡炎崑、乙○○他們領
    錢紀錄，是印章應是他們交給會計的，公司不會未經他們同意逕偽刻他們的印章
    云云。經查：
  (一)右揭事實，業據證人蔡炎崑，及證人乙○○二人於偵查及本院審理時證述明確，
    並有載明蔡炎崑、乙○○於八十七年度自友丞公司領得四十萬元、二十五萬元薪
    資之財政部台灣省中區國稅局綜合所得稅核定通知書二紙、財政部台灣省中區國
    稅局大屯稽徵所九十年六月十八日中區國稅大屯審第０九０００一六０八七號函
    、檢舉書一紙、友丞公司支付八十七年度薪（工）資及伙食印領名冊表一份、財
    政部台灣省中區國稅局綜合所得稅核定通知書二紙、財政部台灣省中區國稅局東
    山稽徵所八十九年九月二十六日中區國稅東山征密第八九０五０四號函附之「友
    丞公司支付八十七年度薪（工）資及伙食印領名冊表」、八十七年度綜合所得稅
    核定通知書、核定稅額繳款書（催繳回執聯）附卷可稽。
  (二)再以，證人蔡炎崑於本院審理時證述：「八十七年間就開始在甲○○所經營友丞
    公司做臨時工，當時都是壹個工作做完後就領薪水，不是領月俸，領薪是甲○○
    或友丞公司的股東直接給付現金給我，並沒有拿印章去蓋或簽收，就直接拿到現
    金；我記得我總共才領十二萬多元，至於後來的扣繳憑單會扣到四十萬元，我不
    曉得怎麼回事，我確定我沒有交印章給被告甲○○或公司的股東及任何人。」等
    語，而證人乙○○於本院審理時亦證述：「八十七年間，我有在友丞公司任職，
    但我的薪水沒有領那麼多（二十五萬元），我忘記領了多少錢，也是工作做完後
    ，被告甲○○或公司的股東會直接交付現金給我，不用任何蓋章或簽收，就直接
    收到薪津，我也沒有請友丞公司代刻過任何印章，也沒有交印章給友丞公司，也
    沒有請他們刻印章。」等語，且經提示「友丞公司支付八十七年度薪（工）資及
    伙食印領名冊表」予證人檢視，證人蔡炎崑、乙○○均答稱：「這印章不是我的
    印章，也沒有受權友丞公司代刻印章，至於友丞公司的作業，我並不清楚。」等
    語。如是，在「友丞公司支付八十七年度薪（工）資及伙食印領名冊表」分別所
    蓋用之蔡炎崑、乙○○二人之印文各十一枚，應係友丞公司，為了製作「友丞公
    司支付八十七年度薪（工）資及伙食印領名冊表」時，先行偽造蔡炎崑、乙○○
    二人之印章，然後再予以蓋用，至堪認定。
  (三)綜上，被告前開所辯，無非係圖卸責之詞，委無足採。事證明確，被告右揭犯行
    ，洵堪認定。
二、(一)(1)按營利事業員工之薪資印領清冊性質上為私文書，被告在友丞公司之「友丞
    公司支付八十七年度薪（工）資及伙食印領名冊表」上虛偽記載蔡炎崑、乙○○
    之領薪資料，並以先行偽造之「蔡炎崑」、「乙○○」印章蓋於上開印領名冊表
    上，致有關蔡炎崑、乙○○之領薪資料不正確，且友丞公司據以申報八十七年度
    營利事業所得稅，足以使稅捐機關因友丞公司申報資料，於核對蔡炎崑、乙○○
    二人申報八十七年度綜合所得稅時，認為蔡炎崑、乙○○二人逃漏稅捐，而向渠
    等追繳，並於蔡炎崑、乙○○二人檢舉後，必須重新核定友丞公司所應繳納之營
    利事業所得稅，而使蔡炎崑、乙○○二人因上開資料，而遭致稅捐機關追繳稅款
    ，足生損害於稅捐稽徵機關課稅之正確性、及蔡炎崑、乙○○二人；(2)次按營利
    事業填報「各類所得扣繳暨免扣繳憑單」、及「營利事業所得稅結算申報書」乃
    附隨負責人之業務而製作，為業務上所掌文書，其內容如有不實，而足生損害於
    公眾及他人，即係犯業務上登載不實文書之罪名；(3)又扣繳憑單係屬商業會計法
    第十五條第一款規定商業會計憑證中之原始憑證（最高法院八十七年臺上字第五
    六七號判決參照）；(4)再依稅捐稽徵法第四十七條第一款之規定，該法關於納稅
    義務人、扣繳義務人及代徵人應處徒刑之規定，於公司法規定之公司負責人適用
    之。(二)故核被告所為，(1)其偽造蔡炎崑、乙○○名義之「友丞公司支付八十七年
    度薪（工）資及伙食印領名冊表」持以行使部分，係犯刑法第二百十六條、第二
    百十條之行使偽造私文書罪；(2)被告為友丞公司之負責人，係商業會計法第四條
    所稱之商業負責人，其虛偽填載扣繳憑單之商業會計憑證，並持向稅捐機關申報
    稅捐之行為，係犯商業會計法第七十一條第一款之明知為不實事項而填製會計憑
    證罪；其同時為從事業務之人，將明知不實之事項登載於業務上作成之商業會計
    憑證上，並持之行使，所為雖另涉犯刑法第二百十六條、第二百十五條之行使業
    務上文書不實登載之罪；依特別法優於普通法之原則，自應僅論以商業會計法第
    七十一條第一款之罪；(3)其虛偽製作業務上作成之營利事業所得稅申報書，係犯
    刑法第二百十六條、第二百十五條之行使業務上登載不實文書罪；(4)其為友丞公
    司之負責人，以虛列蔡炎崑、乙○○薪資之方式，以逃漏友丞公司營利事業所得
    稅之行為，係犯稅捐稽徵法第四十七條第一款、第四十一條之逃漏稅捐罪。(三)被
    告偽造印章為偽造私文書之階段行為，其偽造私文書及於業務上文書登載不實後
    ，均復持以行使，其偽造及登載不實之低度行為，均為行使之高度行為吸收，均
    不另論罪；又被告於同時地偽造蔡炎崑、乙○○名義之「友丞公司支付八十七年
    度薪（工）資及伙食印領名冊表」之私文書，並以一行使行為行使之，乃以一行
    為同時侵害數法益，為想像競合犯；被告委請不知情之不詳姓名者偽造蔡炎崑、
    乙○○印章，為間接正犯。(四)被告所犯明知為不實事項而填製會計憑證罪及行使
    偽造私文書罪、行使業務登載不實文書罪之間，有方法、結果之牽連關係，為牽
    連犯，應依刑法第五十五條之規定，從一重之行使偽造私文書罪處斷。(五)公訴人
    於起訴書證據並所犯法條欄中雖未引用商業會計法第七十一條第一款之適用法條
    ，惟於事實欄中業已載明各該部分之犯行，且被告所犯商業會計法第七十一條第
    一款之罪與所犯行使偽造私文書、行使業務上登載不實文書罪間復分別有法規競
    合、方法結果裁判上一罪之關係，均為起訴效力所及，基於審判不可分之原則，
    本院自得一併審理。(六)另被告所犯行使偽造私文書罪、商業負責人以不正當方法
    逃漏稅捐罪（以上二罪非牽連犯關係，最高法院八十九年台非字第八號判決參照
    ）間，犯意各別，犯罪構成要件互殊，所犯罪名復異，應予分論併罰。(七)爰審酌
    被告素行良好，僅因一時貪念，為求節省公司營業成本，竟以偽造印章、薪資所
    得等資料方式逃漏稅捐，有違稅賦公平之原則，並造成稅捐機關徵稅失其正確性
    ，及工人遭致稅捐機關追繳稅款，惟念其犯後態度良好，及其所逃漏之稅捐為八
    萬二千九百二十五元，所生危害尚非至鉅等一切情狀，分別量處如主文所示之刑
    ，並諭知易科罰金之折算標準，並定其應執行之刑，及易科罰金之折算標準，以
    資懲儆（查被告行為後，刑法第四十一條業已於九十年一月十日修正公布，同年
    月十二日生效，修正後刑法第四十一條第一項前段規定「犯最重本刑為五年以下
    有期徒刑以下之刑之罪，而受六個月以下有期徒刑或拘役之宣告，因身體、教育
    、職業、家庭之關係或其他正當理由，執行顯有困難者，得以一元以上三元以下
    折算一日，易科罰金。」，與修正前刑法第四十一條規定「犯最重本刑為三年以
    下有期徒刑以下之刑之罪，受六個月以下有期徒刑或拘役之宣告，因身體、教育
    、職業、家庭之關係，執行顯有困難者，得以一元以上三元以下折算一日，易科
    罰金。」不同。比較新舊法結果，以新法較有利於行為人，故依刑法第二條第一
    項前段規定，本件自應適用裁判時之法律即修正後刑法第四十一條第一項前段之
    規定，併此敘明。）。(八)查被告未曾受有期徒刑以上刑之宣告，此有台灣台中地
    方法院檢察署刑案資料查註紀錄表附卷可查，因一時失慮，偶罹刑典，經此刑之
    宣告後，應知警惕而無再犯之虞，本院因認暫不執行其刑為當，予以宣告緩刑三
    年，以啟自新。(九)至於被告所偽造之「蔡炎崑」、「乙○○」印章各一顆，及在
    「友丞公司支付八十七年度薪（工）資及伙食印領名冊表」上偽造之「蔡炎崑」
    、「乙○○」印文各十一枚，爰依刑法第二百十九條之規定，予以宣告沒收；至
    於偽造之「友丞公司支付八十七年度薪（工）資及伙食印領名冊表」，業已提出
    於稅捐稽徵機關，不予沒收，附予敘明。
據上論斷，應依刑事訴訟法第二百九十九條第一項前段，稅捐稽徵法第四十一條、第
四十七條第一款，商業會計法第七十一條第一款，刑法第十一條前段、第二百十六條
、第二百十條、第二百十五條、第五十五條、第五十一條第五款、第二條第一項前段
、第四十一條第一項前段（修正後）、第七十四條第一款、第二百十九條，罰金罰鍰
提高標準條例第一條前段、第二條，判決如主文。
中      華      民      國      九十      年      十      月     三十   日
                                  臺灣臺中地方法院刑事第四庭
                                      法  官  顏  世  傑
右正本證明與原本無異。
如不服本判決，應於判決送達後十日內向本院提出上訴狀，上訴於臺灣高等法院臺中
分院( 須附繕本 )。
                                      書記官
中      華      民      國      九十      年      十      月     三十   日
附錄本案論罪科刑法條：
刑法第二百十六條：
  行使第二百十條至第二百十五條之文書者，依偽造、變造文書或登載不實事項或使
  登載不實事項之規定處斷。
刑法第二百十條：
  偽造、變造私文書，足以生損害於公眾或他人者，處五年以下有期徒刑。
刑法第二百十五條：
  從事業務之人，明知為不實之事項，而登載於其業務上作成之文書，足以生損害於
  公眾或他人者，處三年以下有期徒刑、拘役或五百元以下罰金。
稅捐稽徵法第四十一條：
  納稅義務人以詐術或其他不正當方法逃漏稅捐者，處五年以下有期徒刑、拘或科或
  併科新臺幣六萬元以下罰金。
稅捐稽徵法第四十七條：
  本法關於納稅義務人、扣繳義務人及代徵人應處徒刑之規定，於左列之人適用之：
  一  公司法規定之公司負責人。
  二  民法或其他法律規定對外代表法人之董事或理事。
  三  商業登記法規定之商業負責人。
  四  其他法人團體之代表人或管理人。
商業會計法第七一十條第一款：
  商業負責人、主辦及經辦會計人員或依法受託他人處理會計事務之人員有左列情事
  之一者，處五年以下有期徒刑、拘役或科或併科新台幣十五萬元以下罰金。
  一  以明知為不實之事項，而填製會計憑證或記入帳冊者。
  二  故意使應保存之會計憑證、帳簿報表滅失毀損者。
  三  意圖不法之利益而偽造、變造會計憑證、帳簿報表內容或撕毀其頁數者。
  四  故意遺漏會計事項不為記錄，致使財務報表發生不實之結果者。
  五  其他利用不正當方法，致使會計事項或財務報表發生不實之結果者。


司法院資訊處製作；財團法人民間司法改革基金會備份。
